最高法院刑事判決　　　　　　九十六年度台上字第五四０一號
上　訴　人　甲○○
　　　　　　　　　　410號（
上列上訴人因殺人未遂案件，不服台灣高等法院台中分院中華民
國九十六年八月八日第二審判決（九十六年度上訴字第一八八四
號，起訴案號：台灣彰化地方法院檢察署九十五年度偵字第一０
七九七號），提起上訴，本院判決如下：
    主  文
原判決撤銷，發回台灣高等法院台中分院。
    理  由
本件原判決認定上訴人甲○○與陳阿素係夫妻，陳富助則係陳阿
素雇主。緣上訴人於民國九十五年十一月二十四日上午七時許，
在彰化縣田尾鄉○鎮村○○路○段四一０號住處飲用藥酒數杯後
，騎乘重型機車，先在彰化縣永靖鄉不知名之資源回收廠附近撿
拾短刀一把，藏放於左邊褲子口袋內，再於同日上午八時二十七
分許，前往彰化縣埔心鄉○○村○○路五七七號陳富助經營之工
廠內，欲與陳富助理論，因遭陳富助斥罵「不要來亂」，上訴人
雖已預知持短刀朝人之背部、腰部砍刺，極可能因傷及要害或失
血過多而生致人於死之結果，竟猶萌生殺人之犯意，先以左手勒
住陳富助脖子，右手則持上開短刀朝陳富助背部、腰部猛刺六刀
，致陳富助受有雙側氣胸合併血胸、背部多處穿刺傷之傷害，後
雖經其妻乙○○○、黃素蘭等人緊急送行政院衛生署彰化醫院急
救，始倖免於死，惟迄今仍因胸椎脊髓損傷致雙側下肢癱瘓，嗣
經彰化縣警察局溪湖分局埔心分駐所於同日上午八時三十一分接
獲報案後旋即趕赴現場，因上訴人已離開而未逮獲。惟上訴人仍
於同日上午八時三十五分許自行前往彰化縣警察局員林分局永靖
分駐所投案，經通知埔心派出所警員據報前往調查，始知悉上情
，並扣得上訴人所有供犯罪所用之短刀一把等情。因而撤銷第一
審關於殺人未遂部分之科刑判決，改判仍論處上訴人殺人未遂罪
刑，固非無見。
惟查：(一)審理事實之法院，對於案內與待證事實有重要關係，且
屬依法應予調查之證據，如未依法調查或雖已調查而未調查明白
，即與證據未經調查無異，如率行判決，其判決當然為違背法令
。又犯罪人在其犯罪未發覺之前，向該管公務員告知其犯罪，而
不逃避接受裁判，即與刑法第六十二條規定之自首條件相符。所
謂發覺，係指有偵查犯罪職權之公務員已知悉犯罪事實與犯罪之
人而言，至被害人以及被害人以外之人知悉其事並知其人，而該
管公務員猶未知之者，仍與該條所謂未發覺之規定相符。本件上
訴人始終辯稱其係自首等語。原審雖以案發當日（九十五年十一
月二十四日）彰化縣警察局溪湖分局埔心分駐所於上午八時三十
一分接獲報案，於同日上午八時三十五分趕赴現場，上訴人已離
去未逮獲，上訴人則於同日上午八時三十五分許前往彰化縣警察
局員林分局永靖分駐所投案等情，因認上訴人不符合自首要件。
然查依彰化縣警察局員林分局九十六年一月二十四日員警分偵字
第０九六０００一三０七號函及所附之彰化縣警察局員林分局永
靖分駐所受理各類案件紀錄（通報）表所載，上訴人係當日上午
八時三十五分至該分局永靖分駐所投案，「報案內容」為「來所
報案稱：我拿刀子殺人，我來自首，請依法辦理。」（見第一審
卷第三十一頁、第三十三頁）。另彰化縣警察局溪湖分局九十六
年一月二十四日溪警分偵字第０九六０００一０六三號函略以「
二本案係被害人陳富助之配偶乙○○○向彰化縣消防局請求救助
後，由彰化縣消防局轉報彰化縣警察局。」，所附乙○○○之警
詢調查筆錄陳稱：「是我報案的。以我住宅……撥打一一九報案
電話。報案內容是我們這裡有人被殺，請派救護車趕快來救助。
」等語，另所附之彰化縣警察局受理各類案件紀錄表記載報案時
間為「八時三十一分十五秒」，案由及報案內容為「打架」、「
社會秩序打架」，警力到達時間為「八時三十五分五十六秒」，
處理情形為「一、埔心所警員黃錦松回報：甲○○懷疑其妻陳阿
素與陳富助有染持刀連刺陳員三刀……。」（以上見第一審卷第
三十四頁至第三十六頁）。上開資料內容如果無訛，則彰化縣警
察局接獲彰化縣消防局轉報時，似並不知悉犯罪人之身分資料，
須待彰化縣警察局溪湖分局埔心分駐所警員抵達現場後，始知悉
上訴人涉案。又彰化縣警察局員林分局永靖分駐所受理各類案件
紀錄（通報）表記載「案發時間：九十五年十一月二十四日八時
三十五分」，另記載「報案時間：九十五年十一月二十四日八時
五十五分」，所稱「案發時間」、「報案時間」所指為何，何者
為上訴人實際抵達之時間，亦非無疑。則上訴人向永靖分駐所警
員投案前，有偵查犯罪職權之公務員是否已知悉本件犯罪事實與
犯罪之人？攸關上訴人是否符合自首之規定，自有究明之必要，
原審未詳加調查釐清，遽予判決，自有可議。(二)原審認定上訴人
刺殺被害人六刀，理由敘明依據病歷記錄記載被害人背部受有五
處刀傷，腰部受有一處刀傷云云。惟被害人證稱被刺七刀等語明
確（見第一審卷第一二０頁），另依行政院衛生署彰化醫院急診
病歷影本及急診護理記錄影本所載（見第一審卷第五十一頁、第
五十六頁），被害人背部所受刺傷似為六處，腰部所受刺傷則為
一處，核與被害人之證述相符。則原判決亦有認定事實與卷內證
據資料不相適合之違法。上訴人提起上訴，指摘原判決不當，為
有理由，應認原判決有撤銷發回更審之原因。
據上論結，應依刑事訴訟法第三百九十七條、第四百零一條，判
決如主文。
中　　華　　民　　國　九十六　年　　十　　月　 十一 　日
                      最高法院刑事第八庭
                          審判長法官  陳　正　庸
                                法官  賴　忠　星
                                法官  林　開　任
                                法官  宋　　　祺
                                法官  吳　昆　仁
      本件正本證明與原本無異
                                      書  記  官
中　　華　　民　　國　九十六　年　　十　　月　 十五 　日
                                                Ａ
